【裁判字號】    98,上訴,3967
【裁判日期】    981111
【裁判案由】    毒品危害防制條例
【裁判全文】
臺灣高等法院刑事判決                98年度上訴字第3967號
上  訴  人  臺灣桃園地方法院檢察署檢察官
被      告  甲○○
指定辯護人  本院公設辯護人李廣澤
上列上訴人因被告違反毒品危害防制條例案件，不服臺灣桃園地
方法院96年度訴字第1724號，中華民國98年7 月31日第一審判決
（起訴案號：臺灣桃園地方法院檢察署95年度偵字第25358 號）
，提起上訴，本院判決如下：
    主  文
上訴駁回。
    理  由
一、公訴意旨略以：被告甲○○明知海洛因、安非他命係毒品危
    害防制條例所列管之第一級毒品、第二級毒品，依法不得持
    有，竟仍基於意圖販賣而持有第一級毒品海洛因、第二級毒
    品安非他命之犯意，於民國95年11月 8日晚間10時許，在桃
    園縣中壢市後火車站附近某電子遊戲場內，以總價新臺幣（
    下同）25萬元，向姓名、年籍不詳，僅知綽號為「阿華」之
    成年男子，購買海洛因3包（合計淨重20.11公克）及甲基安
    非他命4包（合計驗前毛重30.66公克）後持有之（少部分供
    己施用），並先行給付「阿華」15萬元，尚欠10萬元未付，
    嗣於95年11月 8日晚間11時30分許，在桃園縣龍潭鄉○○路
    53巷 6號內為警查獲，並自其身上扣得前揭種類、重量之毒
    品，以及殘餘海洛因分裝袋7只、酒精燈1個、電子磅秤 1台
    、吸管2支及小湯匙2支（被告所涉施用第一級毒品及施用第
    二級毒品罪嫌部分，業經臺灣桃園地方法院以96年度訴字第
    130 號判處有期徒刑1年8月確定）。因認被告涉犯毒品危害
    防制條例第5條第 1項、第2項之意圖販賣而持有第一級毒品
    、第二級毒品等罪嫌。
二、按犯罪事實應依證據認定之，無證據不得認定其犯罪事實；
    又不能證明被告犯罪者，應諭知無罪之判決，刑事訴訟法第
    154條第2項、第301條第1項分別定有明文。再認定被告有罪
    之事實，應憑證據，如未能發現相當之證據，或證據不足以
    證明，自不能以推測或擬制之方法，以為裁判之基礎；且認
    定事實所憑之證據，其為訴訟上之證明，須達於通常一般人
    均不致有懷疑，而得確信其為事實之程度者，始得據為有罪
    之認定，倘其證明尚未達到此一程度而有合理之懷疑存在時
    ，尚難為有罪之認定基礎；另苟積極證據不足以為不利於被
    告事實之認定，即應為有利於被告之認定，更不必有何有利
    之證據（最高法院29年度上字第3105號、40年度臺上字第86
    號、76年度臺上字4986號判例參照）。次按，毒品危害防制
    條例第5 條第1項、第2項之意圖販賣而持有第一、二級毒品
    罪，係指以非營利之目的而販入或因其他原因而持有毒品，
    其後始起意出售所持有之毒品以營利，且迄未著手賣出者而
    言。所謂意圖，乃犯罪構成之主觀違法要素，亦屬犯罪之成
    立要件；行為人是否具有販賣之意圖而持有毒品，須以嚴格
    之證據證明之，亦即必須有相當之客觀事實，足以表徵其主
    觀意念之遂行性及確實性，始足當之。此之意圖販賣而持有
    第一、二級毒品罪，與同條例第11條第2項之持有第一、二
    級毒品罪，皆屬初始非以營利為目的而持有毒品，為其基本
    犯罪事實；前者之罪乃後罪之特別規定，係以有販賣之意圖
    而持有為其加重處罰之條件，均為法律規定應予評價處罰者
    ，即令法律上之規範評價輕重容有不同，於訴訟法上仍不失
    為同一性之犯罪事實，故起訴之基本事實如為持有第一、二
    級毒品之犯行，法院認定之事實又未軼出上開範圍，自應就
    其持有第一、二級毒品之犯行予以審理，併有同一行為禁止
    為重覆刑罰評價之適用。
三、訊據被告甲○○固不諱購入扣案毒品持有之，惟堅決否認有
    何販賣意圖，辯稱：伊購買海洛因及甲基安非他命都是為了
    自己使用。伊於95年11月8 日晚間10時許，在中壢後火車站
    附近之電子遊戲場內，以25萬元代價真實姓名不詳之「阿華
    」買海洛因3包及甲基安非他命4包，伊實付15萬元、還欠10
    萬元，伊係因施用量大，毒品價格昂貴，一次購入量多之毒
    品，價格較零買為低等語。公訴意旨認被告甲○○涉有意圖
    販賣而持有毒品罪嫌，無非以被告於警詢及偵查之供述、扣
    案之海洛因3 包（合計淨重達20.11公克）、甲基安非他命4
    包（合計驗前毛重達30.66 公克）及法務部調查局鑑定通知
    書、內政部警政署刑事警察局鑑定書等，為其主要依憑。
四、經查：
  (一)被告於95年11月 8日晚間10時許，在桃園縣中壢市後火車站
    附近某電子遊戲場內，以總價25萬元，向姓名年籍不詳、綽
    號「阿華」之成年男子，購買海洛因3包（合計淨重20.11公
    克）及甲基安非他命4包（合計驗前毛重30.66公克），嗣於
    同日晚間11時30分許在桃園縣龍潭鄉○○路53巷 6號內為警
    查獲，並自其身上扣得前揭種類、數量之毒品之事實，業據
    被告於偵查、原審及本院準備程序時均坦承不諱，並有桃園
    縣警察局龍潭分局搜索扣押筆錄、扣押物品目錄表等在卷可
    稽，扣案之上開白粉3 包經送法務部調查局以化學呈色法、
    氣相層析質譜分析法鑑定之結果，檢出第一級毒品海洛因成
    分，合計淨重20.11公克，純度42.05％，純質淨重8.46公克
    （空包裝總重28.26公克）之情，有該局出具之95年12月9日
    調科壹字第09523045230 號鑑定書存卷可憑；扣案之白色結
    晶體4 包經內政部警政署刑事警察局以氣相層析質譜分析法
    、核磁共振分析法鑑定結果，亦檢出甲基安非他命成分，驗
    前總毛重30.66 公克，純度約為98.8％，驗前總純質淨重約
    27.12公克，有該局出具之96年1月26日刑鑑字第0960008360
    號鑑定書在卷足稽。被告確有購入本案扣案海洛因、甲基安
    非他命等毒品而持有之，固毋庸疑。
  (二)茲應審究者闕為被告是否於持有上開扣案之第一級毒品、第
    二級毒品後，另行起意出售所持有之毒品以營利之意圖。依
    公訴人所舉上開事證，僅能證明被告曾於上開時、地經警查
    獲，並扣得前述毒品及其他扣案物品之客觀事實，尚難僅憑
    上述事證遽予認定被告購入查扣之毒品後，於何時、地始起
    意出售所持有之毒品以營利，並基此主觀上之販賣意圖繼續
    持有毒品。又被告於警詢、偵訊及臺灣桃園地方法院96年度
    訴字第130號刑事案件審理時一致供承其於95年11月8日晚間
    11時30分許遭查獲前之半小時，在友人張智傑住處施用海洛
    因及安非他命（見95年度偵字第25358 號偵查卷第16頁至第
    17頁、第53頁、原審訴字卷第83頁）。其於為警查獲後所排
    放尿液，經警採樣送請臺灣檢驗科技股份有限公司檢驗結果
    ，安非他命類、鴉片類藥物均呈陽性反應一情，亦有臺灣檢
    驗科技股份有限公司公司95年11月29日CH/2006/B0848 號濫
    用藥物尿液檢驗報告存卷可稽（見原審訴字卷第86頁背面）
    。此外，被告為警查獲時一併扣案之安非他命吸食器、殘渣
    袋、吸管杓、湯匙等物品由原審法院依職權送行政院衛生署
    管制藥品管理局鑑定結果，亦檢出含甲基安非他命或海洛因
    成分，甲基安非他命成分，有行政院衛生署管制藥品管理局
    管檢字第0960009725號、管檢字第0970002999號等鑑定書在
    卷可憑（見原審審易字卷第179 頁、原審訴字卷第47頁），
    俱與被告所辯核無不合，並足徵表於被告持有中遭查扣之上
    開毒品及器具，即為被告當日（95年11月8 日）施用毒品所
    用或用餘者無疑。抑且，被告因當日所為施用第一級毒品、
    第二級毒品等犯行，經臺灣桃園地方法院以另案即96年度訴
    字第130號判決分別判處有期徒刑1年、10月，並定應執行有
    期徒刑1年8月，扣案之上開海洛因3包及甲基安非他命4包併
    諭知沒收銷燬確定在案，有臺灣桃園地方法院96年度訴字第
    130 號刑事判決正本及本院被告前案紀錄表等在卷可考。被
    告持有本件扣案毒品之行為，顯為上開施用毒品犯行所吸收
    而為確定判決效力所及。
  (三)公訴意旨雖以被告於警詢時所述施用毒品之次數及重量，對
    照扣案之毒品數量，足供其施用扣案海洛因約67天、安非他
    命超過24個月，因認其購入扣案毒品超乎日常需求甚多，認
    定被告具有營利之意圖。然販賣之「意圖」，既為毒品危害
    防制條例第5 條第1項、第2項意圖販賣而持有第一、二級毒
    品罪之主觀構成要件，須以嚴格之證據證明之，必有相當之
    客觀事實，足以表徵其主觀意念之遂行性及確實性，始足當
    之，尚難僅因行為人持有數量較多，即論斷其必有販賣之意
    圖；而電子秤為尋常之計量工具，非專供毒品秤重之用，且
    縱使供毒品秤重之用，其目的亦未必與販賣有關，被告以25
    萬元購得數量非微之毒品，秤重以明賣家是否偷斤減兩，尚
    未乖離常情。遍閱全案卷證，除被告持有之毒品數量較多及
    扣得電子秤外，別無其他積極證據得超越合理性之懷疑，足
    以排除被告因意圖販賣以外之其他原因或目的而持有本件扣
    案毒品之可能性，證明被告確係基於販賣之意圖而持有本件
    扣案毒品；自不能以臆測或推論之方法取代證據之嚴格證明
    ，而為不利於被告事實之認定。
五、案件有曾經判決確定之情形者，應諭知免訴之判決。刑事訴
    訟法第302條第1款定有明文。此項訴訟法上所稱之一事不再
    理之原則，於實質上一罪或裁判上一罪，均有其適用（最高
    法院49年臺非字第20號判例參照）。公訴意旨所指被告意圖
    販賣而持有本件扣案之第一級毒品及第二級毒品犯嫌，與經
    證明之被告持有本件扣案之第一級毒品及第二級毒品犯行，
    兩者之社會基本事實同一，而被告持有本件扣案毒品之行為
    ，又為上揭確定判決效力所及，其案件曾經判決確定，自應
    為免訴之諭知。原判決以被告於95年11月8 日購入本案查扣
    之第一級毒品海洛因、第二級毒品甲基安非他命後，其於當
    日在友人張智傑住處分別施用第一級毒品海洛因、第二級毒
    品甲基安非他命，業經前案即臺灣桃園地方法院96年度訴字
    第130號判決判處有期徒刑1年、10月，並定應執行有期徒刑
    1年8月確定，本件於95年11月8 日為警查扣由被告所持有上
    開第一級毒品海洛因及第二級毒品甲基安非他命之低度行為
    ，即應分別為其上開施用第一級毒品海洛因、第二級毒品甲
    基安非他命之高度行為所吸收，本件與前案之被訴事實間顯
    具有單純一罪之法律上關係，應為法律上之同一案件，本件
    應為前案確定判決效力所及，是不經言詞辯論，逕為免訴之
    判決。認事用法俱無違誤，應予維持。檢察官未提出補強證
    據，證明被告確有意圖販賣而持有海洛因及甲基安非他命之
    行為，徒以經原審指駁並摒棄不採之論述，重為事實上之爭
    辯，指摘原判決不當，提起上訴，難認為有理由，爰不經言
    詞辯論，駁回其上訴。
據上論結，應依刑事訴訟法第368條、第372條，判決如主文。
中    華    民    國    98    年    11    月    11    日
                  刑事第十二庭審判長法  官  蔡永昌
                                    法  官  蔡國在
                                    法  官  蔡新毅
以上正本證明與原本無異。
如不服本判決，應於收受送達後十日內向本院提出上訴書狀，其
未敘述上訴之理由者並得於提起上訴後十日內向本院補提理由書
（均須按他造當事人之人數附繕本）「切勿逕送上級法院」。
                                    書記官  賴立旻
中    華    民    國    98    年    11    月    12    日


司法院資訊處製作；財團法人民間司法改革基金會備份。
